【裁判字號】    97,上易,50
【裁判日期】    970731
【裁判案由】    拆除地上物等
【裁判全文】
臺灣高等法院高雄分院民事判決          97年度上易字第50號
上  訴  人  台灣電力股份有限公司
法定代理人  甲○○
訴訟代理人  楊昌禧律師
被 上訴 人  乙○○
上列當事人間因拆除地上物等事件，對於民國97年1月17日臺灣
高雄地方法院96年度訴字第549號第一審判決提起上訴，本院於
97年7月31日辯論終結，茲判決如下：
    主  文
上訴駁回。
第二審訴訟費用由上訴人負擔。
    事實及理由
一、被上訴人主張：坐落於高雄縣林園鄉○○段140-2 地號土地
    （下稱系爭土地）原係台灣糖業股份有限公司（下稱台糖公
    司）所有，上訴人自民國90年間起，未經准許，擅自在如原
    判決附圖（下稱附圖）所示Ｃ部分面積0.8 平方公尺處設置
    變電箱（下稱系爭變電箱），而無權占有。伊於96年1 月15
    日向台糖公司買受系爭土地而取得所有權，並受讓台糖公司
    對上訴人自91年1 月15日起至96年1 月14日止5 年期間，以
    申報地價年息7%計算，共計新台幣（下同）1,792 元之不當
    得利請求權。又上訴人自伊取得系爭土地所有權後迄今仍繼
    續占用系爭土地，致伊受有損害，爰依所有物返還請求權、
    債權讓與及不當得利請求權之法律關係，求為命上訴人應將
    系爭土地如附圖所示Ｃ部分面積0.8 平方公尺之地上物拆除
    ，將土地返還予伊，並應給付伊1,792 元，及自96年1 月15
    日起至交還上開土地之日止，按月給付42元，暨以供擔保為
    條件之假執行宣告之判決。
二、上訴人則以：伊自87年起，在高雄縣林園鄉○○○路○路邊
    附屬工程排水溝之溝蓋上，設置系爭變電箱，排水溝既屬道
    路之附屬工程，則系爭變電箱占用之系爭土地亦應屬道路用
    地。且高雄縣林園鄉○○○路之設置，由來已久，數十年間
    均公眾通行之用，如該土地為私人所有，亦應形成既成道路
    之公用地役關係，所有權人應容忍該公用目的之主管機關，
    依據相關法令所為有關公用目的之支配與利用。伊設置系爭
    變電箱係依電業法第50條、第51條之規定，且依據「規費法
    」、「公路用地使用費徵收辦法」、「市區道路使用費收費
    標準」等規定，向市區道路主管機關之高雄縣政府工務局繳
    交道路使用費，並非無權占有。縱系爭土地屬機關用地，依
    都市計畫法第42條及第51條規定，被上訴人僅得作繼續之使
    用或改為妨礙目的較輕之使用，伊設置系爭變電箱並無造成
    被上訴人損害。況且，系爭土地僅有3 平方公尺，經濟效益
    極低，而系爭變電箱僅占有系爭土地0.8 平方公尺，若予拆
    除，將造成供電不便而嚴重影響居民生活，是被上訴人之請
    求應屬權利濫用。另被上訴人請求不當得利金額過高，並不
    合理等語，資為抗辯。
三、原審判決上訴人應將上開系爭地上物拆除，將土地返還被上
    訴人，並應給付被上訴人1,792 元，及自96年1 月15日起至
    交還上開土地之日止，按月給付被上訴人30元，上訴人就敗
    訴部分聲明不服，提起上訴，其上訴聲明：(一)原判決不利於
    上訴人部分廢棄。(二)上開廢棄部分，被上訴人在第一審之訴
    及假執行之聲請均駁回。被上訴人則答辯聲明：上訴駁回。
    （至被上訴人其餘之請求，未據上訴，業已確定。）
四、兩造不爭執及爭執事項
甲、不爭執事項：
  (一)系爭土地原係台糖公司所有，上訴人自87年間起即占用系爭
    土地如附圖所示Ｃ部分面積0.8 平方公尺。
  (二)被上訴人於95年11月29日向台糖公司買受系爭土地，並於96
    年1 月15日完成移轉登記，且受讓台糖公司自91年1 月15日
    起至96年1 月14日止共計5 年，對積欠地租或使用之損害賠
    償或不當得利，以申報地價年息7%計算租金之債權。
  (三)系爭土地依高雄縣林園鄉都市計劃土地使用分區係屬機關用
    地，96年間之申報地價為6,400 元。
  (四)系爭土地面臨林園鄉○○○路，周邊商家林立，且附近有戶
    政事務所、消防隊、林園鄉公所、圖書館、幼稚園之設置。
乙、爭執之事項：
  (一)上訴人應否將如附圖Ｃ部分所示土地上之地上物拆除，將土
    地返還被上訴人？
  1.系爭變電箱所占有之系爭土地是否位於市區道路範圍，而為
    公用物？
  2.上訴人使用系爭土地是否符合電業法第50條、第51條之規定
    ？
  3.上訴人依「規費法」、「公路用地使用費徵收辦法」、「市
    區道路使用費收費標準」規定，向道路主管機關高雄縣政府
    工務局繳納道路使用費，是否即為有權占有？
  4.上訴人是否依都市計畫法得使用系爭土地？
  5.被上訴人有無權利濫用？
  (二)上訴人應給付之不當得利數額若干？
五、按所有人對於無權占有或侵奪其所有物者，得請求返還之，
    民法第767 條前段定有明文。被上訴人主張系爭土地原係台
    糖公司所有，被上訴人於96年1 月15日向台糖公司購買而取
    得所有權一節，為被上訴人所不爭執，並有土地買賣契約、
    土地登記第一類謄本可稽（原審卷第101 、13頁）。又上訴
    人所有之系爭變電箱，占有被上訴人所有系爭土地如附圖所
    示Ｃ部分，業經原審會同兩造及高雄縣大寮鄉地政事務所到
    場測量無訛，有測量成果圖在卷可憑（原審卷第83、84頁）
    ，應堪信為真正。惟上訴人以前揭情詞置辯，茲分述如次。
  (一)系爭變電箱所占有之系爭土地是否位於市區道路範圍，而為
    公用物？
  1.上訴人抗辯系爭變電箱係設置於林園北路及其附屬設施之排
    水溝上，依市區道路管理條例第3 條、第16條之規定，該排
    水溝應屬林園北路道路用地範圍，被上訴人私有之系爭土地
    因此成為道路之一部，上訴人設置變電箱係使用道路用地，
    並非無權占有云云。惟市區道路條例第3 條規定：「市區道
    路附屬工程，指下列規定而言：一連接道路之渡口、橋樑、
    隧道等。二道路之排水溝渠、護欄、涵洞、緣石、攔路石、
    擋土牆、路燈及屬於道路上各項標誌、號誌、管制設施、設
    備等。三迴車場、停車場、安全島、行道樹等。四無障礙設
    施。五經主管機關核定之其他附屬工程。」、第16條規定：
    「道路用地範圍內，除道路及其附屬工程，暨第8 條規定必
    須附設於道路範圍內之各項設施外，禁止其他任何建築，其
    有擅自建築者，勒令拆除之，並依第33條之規定，予以處罰
    。」則依上開第3 條規定，道路之排水溝渠僅為市區道路附
    屬工程，與道路本身應屬有別，自不得據此而認排水溝渠即
    為道路之一部分；又上開第16條規定應係指土地之使用分區
    ○○○道路用地之土地，而於該土地內之道路及附屬工程而
    言，非謂凡為道路及其附屬工程均為道路用地範圍。經查，
    依上訴人提出系爭變電箱之照片觀之（原審卷第195 頁），
    系爭變電箱雖跨越排水溝之溝蓋及其旁之土地，惟系爭土地
    之使用分區係屬機關用地，並非道路用地，有高雄縣林園鄉
    都市計劃土地使用分區證明書在卷可憑（原審卷第203 頁）
    ，該排水溝之溝蓋縱位於系爭土地，僅為道路之附屬工程，
    系爭土地不因排水溝蓋之設置而變更為道路用地。是以，上
    訴人依市區道路管理條例第3 條及第16條之規定，推論該排
    水溝應屬林園北路道路用地範圍，被上訴人私有之系爭土地
    因此成為道路用地之一部云云，尚不足取。
  2.次按既成道路成立公用地役關係之要件為供不特定之公眾
    通行所必要，而非僅為通行之便利或省時，於公眾通行之
    初，土地所有權人並無阻止之情事，須經歷之年代久遠而
    未曾中斷，所謂年代久遠，雖不必限定其期間，但應以時日
    長久，一般人無復記憶其確實之起始，僅能知其梗概為必要
    （司法院大法官會議釋字第400 號解釋理由書可資參照）。
    系爭土地係坐落於林園北路一節，固有高雄縣林園鄉公所97
    年5 月5 日林鄉經建字第0970006174號函可稽（本院卷第47
    頁），惟系爭土地乃位於林園北路之邊緣，且使用分區為機
    關用地，並非道路用地，則扣除系爭土地部分，該林園北路
    並非完全不能通行，難謂符合「供不特定之公眾通行所必要
    」之要件，而成立公用地役權。況既成道路成立公用地役關
    係之要件既為供不特定之公眾通行所必要，即應供通行所需
    始得利用，尚不包括任何人均得占有該土地為使用、收益行
    為，自屬當然，是以，上訴人以系爭土地已為林園北路之一
    部，為公用物，其得在土地上設置系爭變電箱云云，既與通
    行之目的不符，自非占有之正當權源。
  (二)上訴人使用系爭土地是否符合電業法第50條、第51條之規定
    ？
  1.按電業法50條規定：「電業因工程上之必要，得使用河川、
    溝渠、橋樑、堤防、道路、公有林地及其他公共使用之土地
    ，但以不妨礙其原有效用為限，並應於事先通知其主管機關
    。」第51條規定：「電業於必要時，得在地下、水底、私有
    林地或他人房屋上之空間，或無建築物之土地上設置線路。
    但以不妨礙其原有之使用及安全為限，並應於事先書面通知
    其所有人或占有人；如所有人或占有人提出異議，得申請地
    方政府許可先行施工，並應於施工五日前，以書面通知所有
    人或占有人。」
  2.上訴人抗辯，上訴人設置變電箱係為供鄰近民生用電之必要
    設備，有電業法第50條、第51條之適用，得占有系爭土地云
    云。惟上開第50條規定，係就電業因工程上之必要而使用土
    地之情形，與本件設置系爭變電箱無涉；而第51條規定之成
    立要件，須電業於必要時，得於無建築物之土地上設置線路
    ，但以不妨礙其原有之使用及安全為限，並應於事先書面通
    知其所有人或占有人。然系爭土地之西側為林園段141-3 地
    號土地，屬國有土地，管理機關為財政部國有財產局，東側
    為林園段141-2 地號土地，亦屬國有土地，管理機關為林園
    鄉公所，有高雄縣大寮地政事務所96年7 月16日函所附之測
    量成果圖及土地登記謄本可稽（原審卷第83、84頁、本院卷
    第73、74頁），而系爭變電箱一部分在系爭土地，另一部分
    在上開141-3 地號土地，此亦有上開測量成果圖可按，則上
    訴人並未就設置變電箱於系爭土地有何必要性及曾事先以書
    面通知所有人或占有人之情舉證以資證明，尚難認上訴人係
    依電業法之規定所設置。
  (三)上訴人依「規費法」、「公路用地使用費徵收辦法」、「市
    區道路使用費收費標準」規定，向道路主管機關高雄縣政府
    工務局繳納道路使用費，是否即為有權占有？
  1.按規費法第8 條規定：「各機關學校交付特定對象或提供其
    使用下列項目，應徵收使用規費：一公有道路、設施、設備
    及場所。」公路用地使用費徵收辦法第3 條規定：「使用公
    路用地設置管線或其他公共設施，除下列各款免徵公路用地
    使用費外，徵收機關應依本辦法徵收使用費。」市區道路使
    用費收費標準第2 條規定：「直轄市、縣（市○市區道路主
    管機關應依本標準規定，向使用市區道路土地之地面或其上
    空、地下設置管線或設施者計收市區道路使用費，其收費依
    使用費收費基準表如附表計算。」
  2.上訴人雖依據「規費法」、「公路用地使用費徵收辦法」、
    「市區道路使用費收費標準」等規定，向道路主管機關繳納
    道路使用費，此有上訴人所提出高雄縣政府95年8 月15日府
    工養字第0950190034號函、繳款收據、（95）年期台灣電力
    股份有限公司鳳山區區使用費申報明細表、（
    96）年期台灣電力股份有限公司鳳山區區使用
    費申報明細表為證（原審卷第53、52、171 至180 頁、本院
    卷第64至69頁）。然上開規定係針對使用「公有道路」、「
    公路用地」、「市區道路」而規定，被上訴人所有之系爭土
    地乃屬機關用地而非道路用地，上訴人向道路主管機關繳交
    道路使用費，亦僅得於「公有道路」、「公路用地」、「市
    區道路」範圍內使用，而不得占有使用私有土地。況上訴人
    向其他機關繳納使用規費與所有權人無涉，自不得遽認即為
    合法占有，是上訴人辯稱占用被上訴人所有系爭土地並非無
    權占有，顯不可採。
  (四)上訴人是否依都市計畫法得使用系爭土地？
  1.按都市計畫法第42條規定：「都市計畫地區範圍內，應視實
    際情況，分別設置左列公共設施用地：一道路、…二機關用
    地。三上下水道、…變電所及其他公用事業用地。」第51條
    規定：「依本法指定之公共設施保留地，不得為妨礙其指定
    目的之使用。但得繼續為原來之使用或改為妨礙目的較輕之
    使用。」
  2.上訴人抗辯：被上訴人所有系爭土地係屬機關用地，依據都
    市計畫法第42條之規定，屬公共設施用地，上訴人使用應受
    同法第51條之限制，是上訴人設置系爭變電箱係使用公共設
    施，並非無權占有云云。惟查，系爭土地屬機關用地，依都
    市計畫法第51條之規定，固不得為妨礙其指定目的之使用，
    然上訴人占有系爭土地設置變電箱，並非依都市計畫指定目
    的之使用，是被上訴人本於所有權之作用，排除上訴人之占
    有，即為有據。
  (五)被上訴人有無權利濫用？
  1.按權利之行使，不得違反公共利益，或以損害他人為主要目
    的，民法第148 條定有明文。又權利之行使，是否以損害他
    人為主要目的，應就權利人因權利行使所能取得之利益，與
    他人及國家社會因其權利行使所受之損失，比較衡量以定之
    。倘其權利之行使，自己所得利益極少而他人及國家社會所
    受之損失甚大者，非不得視為以損害他人為主要目的，此乃
    權利社會化之基本內涵所必然之解釋（最高法院71年台上字
    第737 號判例參照）。
  2.上訴人另抗辯：系爭土地僅有3 平方公尺，土地使用分區為
    機關用地，目前位於林園北路，系爭土地之東側及西側均為
    國有土地，經濟效益極低，而上訴人之系爭變電箱，僅占用
    系爭土地0.8 平方公尺，供鄰近用戶民生用電之必要設備，
    若予拆除，將造成供電不便而嚴重影響居民生活，是被上訴
    人之請求應屬權利濫用云云。查，系爭土地面積雖僅3 平方
    公尺，惟其西側為林園段141-3 地號土地，屬國有土地，管
    理機關為財政部國有財產局，東側為林園段141- 2地號土地
    ，亦屬國有土地，管理機關為林園鄉公所，而系爭變電箱一
    部分在系爭土地，另一部分在上開141-3 地號土地，已如前
    述，則系爭變電箱並非無法另覓適當設置地點，且系爭變電
    箱體積非大，遷移工程應不致造成巨大損失，施工得當亦無
    影響民生用電可言，是並無被上訴人所得利益極少而國家社
    會所受損失甚大情事，被上訴人本於所有權而行使權利，要
    難指為權利濫用。
  (六)據上，被上訴人主張上訴人無權占用被上訴人所有如附圖所
    示Ｃ部分之土地，請求上訴人拆除該地上物，將土地返還被
    上訴人，應有理由，
六、上訴人應給付之不當得利數額若干？
  (一)按無法律上之原因而受利益，致他人受損害者，應返還其利
    益，民法第179 條前段定有明文。次按無權占有他人之不動
    產，可能獲得相當於租金之利益，為社會通常之觀念；租金
    以基地之申報總價年息10% 為限，土地法第105 條準用97條
    第1 項定有明文。又基地租金之數額，除以基地申報地價為
    基礎外，尚須斟酌基地之位置，工商業繁榮之程度，承租人
    利用基地之經濟價值及所受利益等項，並與鄰地租金相比較
    ，以為決定，並非必達申報總地價年息10% 最高額（最高法
    院68年台上字第3071號判例可參）。
  (二)被上訴人主張上訴人應依其占用之面積給付被上訴人自91年
    1 月15日起至96年1 月14日止按申報地價年息7%計算之利益
    ，及自96年1 月15日起至上訴人交還土地之日止按申報地價
    年息10% 計算之利益等情。經查，系爭土地原係台糖公司所
    有，被上訴人於96年1 月15日向台糖公司購買而取得所有權
    ，且台糖公司已將對上訴人自91年1 月15日起至96年1 月14
    日止按申報地價年息7%計算之不當得利債權讓與被上訴人，
    此有台糖公司並於96年10月24日高資字第0960007197號函可
    按（原審卷第143 頁），是被上訴人向上訴人請求此期間之
    不當得利，自屬有據。又依前揭規定，系爭土地自91至97年
    間之申報地價均為6,400 元，有地價第二類謄本在卷足參（
    本院卷第81至83頁），上訴人占有系爭土地如附圖所示Ｃ部
    分面積為0.8 平方公尺，亦經測量無誤，另審酌上訴人占用
    之系爭土地，面臨林園鄉○○○路，周邊商家林立，且有戶
    政事務所、消防隊、林園鄉公所、圖書館、幼稚園設置，並
    有系爭土地周邊照片、地圖在卷可憑（原審卷第108 至111
    頁），並為兩造所不爭，顯見系爭土地所在位置，周邊商業
    活動頻繁、生活機能甚佳，租金利益應以申報地價年息7%為
    適當。準此，被上訴人請求受讓台糖公司自91年1 月15日起
    至96年1 月14日止，共計5 年占有期間，以申報地價年息7%
    計算之相當於租金之不當得利，請求上訴人給付1,792 元（
    6,40 0×0.8 ×7%×5 ＝1,792） ，及自96年1 月15日被上
    訴人取得系爭土地所有權起至上訴人拆除地上物返還土地之
    日止，按月給付30元（6,400 ×0.8 ×7%÷12＝30，元以下
    4 捨5 入），即有理由。
七、綜上所述，被上訴人依物上返還請求權、債權讓與、不當得
    利法律關係請求上訴人將系爭土地附圖所示Ｃ部分之地上物
    拆除後，將系爭土地返還被上訴人，並應給付上訴人1,792
    元及自96年1 月15日起至交還土地予被上訴人之日止，按月
    給付30元，為有理由。原判決就此部分為上訴人敗訴之判決
    ，並依職權為假執行之宣告及依聲請為免為假執行之宣告，
    經核於法並無不合。上訴論旨求予廢棄改判，為無理由，應
    予駁回。又本件事證已明，兩造其餘攻擊防禦方法及舉證，
    與判決結果不生影響，核無贅述之必要，附此敘明。
據上論結，本件上訴為無理由，依民事訴訟法第449條第1項、第
78條，判決如主文。
中    華    民    國    97    年    7     月    31    日
                            民事第五庭
                                審判長法官  蔡明宛
                                法      官  曾錦昌
                                法      官  魏式璧
以上正本證明與原本無異。
本判決不得上訴。
中    華    民    國    97    年    7     月    31    日
                                書  記  官  林明威


司法院資訊處製作；財團法人民間司法改革基金會備份。
